臺灣花蓮地方法院民事判決　　　　　　　 93年度婚字第355號
原　　　告　甲○○
訴訟代理人　廖學忠律師
被　　　告　乙○○
　　　　　　　　　　　路卅號(.
上列當事人間請求確認婚姻不存在等事件，本院於94年9月30日
言詞辯論終結，判決如下：
    主  文
確認原告與被告間之婚姻關係不成立。
訴訟費用由被告負擔。
  事實及理由
一、被告經合法通知，未於言詞辯論期日到場，核無民事訴訟法
    第386條各款所列情形，爰依原告之聲請，由其一造辯論而
    為判決。
二、原告起訴主張於民國 (下同）91年9月間，經不詳姓名人仲
    介人員告稱有大陸地區人民欲來台灣設籍居住，委請原告前
    往中國大陸福建省以辦理結婚方式，使該男子得以完成法定
    程序，並允諾事成之後，交付原告新台幣（下同）7萬元費
    用，原告雖無結婚之意思，乃為貪圖金錢，遂於91年9月間
    前往中國大陸與被告在中國福建省福州市辦理結婚登記，進
    而於同年9月23日在花蓮縣花蓮市戶政事務所辦妥結婚登記
    ，原告與被告乙○○雖辦理結婚登記，但雙方並無真正結婚
    意思，雙方訂立結婚契約應屬無效、結婚無效，兩造婚姻關
    係即不成立，因兩造業已辦理結婚登記，故賴確認判決除去
    ，原告前揭事實已經鈞院92年度婚字第106號確定判決在案
    ，為此請求確認兩造之婚姻關係不成立等情。
三、按婚姻無效之訴與婚姻不成立之訴不同，此觀民事訴訟法第
    568條第1項規定自明。當事人如未履行或未完全履行婚姻要
    件時，其婚姻既不成立，自不發生任何婚姻之法律上效力，
    無須法院之判決，任何人均得主張之，但發生爭執時，有確
    受判決之法律上利益者，自得起訴請求確認婚姻不成立，即
    提起確認婚姻不成立之訴，而非提起確認婚姻無效之訴。然
    當事人如已達成婚姻要件，但如屬法律上規定之禁婚親或為
    重婚或為1人同時與2人以上結婚時，則為已成立之婚姻，依
    法應歸於無效，以此為原因，請求法院為確認之判決，即應
    提起確認婚姻無效之訴。至於當事人舉反證推翻推定之效力
    時，因所爭執者為曾否履行婚姻之方式，即屬婚姻有無成立
    之問題，應提起婚姻不成立之訴，而非婚姻無效之訴。本件
    原告所爭執者，係系爭婚姻未經雙方當事人婚姻意思合致，
    即屬婚姻有無成立之問題，原告自應提起確認婚姻不成立之
    訴，合先敘明。
四、次按確認法律關係成立或不成立之訴，非原告有即受確認判
    決之法律上利益，不得提起之，民事訴訟法第247條定有明
    文。所謂即受確認判決之法律上利益，係指因法律關係之存
    否不明確，原告主觀認為其法律上地位有不安之危險存在，
    而此項危險得以對於被告之確認判決除去者。本件原告以兩
    造並無結婚真意為由，請求確認婚姻關係不成立，原告就系
    爭婚姻關係之存否即有主觀之不明確，足致原告之法律上地
    位有受侵害之危險，並得以確認兩造間婚姻關係不成立之判
    決除去此種不安之狀態，揆諸前揭說明，原告自有即受本件
    確認判決之法律上利益，是原告自得提起本件確認婚姻關係
    不成立之訴。再按，結婚之方式及其他要件，依行為地之規
    定，臺灣地區與大陸地區人民關係條例第52條第1項定有明
    文。本件原告爭執婚姻關係不成立，自屬結婚要件之是否具
    備，而兩造係在大陸地區福州市結婚，依上揭規定，本件自
    應依大陸地區規定決定系爭婚姻是否不具備要件而不成立。
    經查，中華人民共和國婚姻法固未明文規定婚姻應以雙方當
    事人婚姻意思之一致為成立之要件，然觀諸該法第2條第1項
    規定：「實行婚姻自由、一夫一妻、男女平等的婚姻制度。
    」、第3條第1項規定：「禁止包辦、買賣婚姻或其他干涉婚
    姻自由的行為。」及第五條規定：「結婚必須男女雙方完全
    自願，不許任何一方對他方加以強迫或任何第3人加以干涉
    。」是當事人必須具有結婚合意，意即當事人確立夫妻共同
    生活關係的意思表示需真實一致。基於人格獨立和意思自治
    原則，雙方之合意應為結婚成立之實質要件（參新婚姻法釋
    義，楊大文主編，中國人民大學出版社，2001年5月出版，
    第32頁；最新婚姻法解析與適用，鄭小川主編，中共中央學
    校出版社，2001年6月出版，第25頁）；又參酌中華人民共
    和國婚姻登記管理條例第25條：「申請婚姻登記的當事人弄
    虛作假、騙取婚姻登記的，婚姻登記管理機關應當撤銷婚姻
    登記，對結婚、復婚的當事人宣告其婚姻關係無效並收回結
    婚證，並對當事人處以二百元以下的罰款。」由此可知，無
    效婚姻係指因違反法定結婚成立要件而不具有法律效力之婚
    姻，是以當事人若欠缺結婚合意之實質要件，通謀而為虛偽
    結婚時，其婚姻應不成立，婚姻登記行政機關按前揭法律可
    自為宣告當事人之婚姻無效。
五、原告起訴主張與被告間並無結婚之真意，係被告為進入臺灣
    地區居住錢，透過不詳姓名之人安排與原告通謀虛偽於91年
    9月23日在大陸地區福建省福州市辦理結婚手續，並領得大
    陸地區福建省福州市民政局發給之結婚證書後，即持向花蓮
    縣花蓮市戶政事務所辦理結婚登記在案，嗣經本院依職權向
    內政部警政署入出境管理局調取被告入出境記錄查明被告確
    已於92年2月14日入、92年3月5日出境無誤，有內政部警政
    署入出境管理局中華民國93年10月20日境信伶字第
    09311118930號函一紙，並經調閱本院92年度婚字第10 6號
    卷，原告自陳: 沒有要和被告結婚的意思，當時我們是講好
    ，我們結婚之後，我幫他申請來臺灣工作，而他要幫
    我負擔我的健保費用，他一來臺灣沒多久。．．當時我在卡
    拉ＯＫ店有人介紹說到大陸當人頭跟大陸的人結婚，讓他們
    來臺灣工作，我可以拿新台幣七萬元。我就自己買機票，到
    了大陸之後，就有一個大陸女子來接我們，住在一個地方，
    我在那裡住了一、兩個月，那個大陸女子就帶我坐公車到很
    偏遠的地方，就是被告的住處。她在那裡幫我們拍結婚照，
    拍完之後，就有人來幫我們驗血、作體檢，她就帶我們去辦
    結婚登記。登記完之後，我們並沒有住在一起，我先在91年
    9月多回臺灣。回臺灣之後，有一位鄭先生幫我辦被告入境
    事宜，辦妥之後，被告自己來臺灣，有來花蓮找我，沒多久
    他就說要去找朋友，之後就看不到人了。被告也沒有照當時
    結婚前所說的要寄錢給我，而且我的人頭費7萬元也沒有拿
    到。我和被告並沒有結婚的意思，只是為了貪圖人頭費，去
    當人頭新娘而已（見前揭卷45頁以下），核與被告撿附之上
    訴書記載內容重要部分相同，有上訴書1份在卷（見前揭卷
    第38頁)，堪信原告主張為真實。是兩造既無結婚真意，系
    爭婚姻缺乏婚姻成立要件即成立婚姻之實質意思，參諸前揭
    說明，原告請求確認與被告間之婚姻關係不成立，為有理由
    ，應予准許。
六、據上論結，本件原告之訴為有理由，依民事訴訟法第385條
    第1項前段、第78條，判決如主文。
中　　　華　　　民　　　國      94     年    10   月 14日
                           臺灣花蓮地方法院家事法庭
　　　　　　　　　　　           法　    官　陳淑媛
上列正本證明與原本無異。
如對本判決不服，應於送達後20日內，向本院提出上訴狀（應抄
附繕本）。
                                 法院書記官
中　　華　　民　　國　　94　　年　　10　　月　　17　　日
